【裁判字號】    95,台上,2558
【裁判日期】    951116
【裁判案由】    解除契約等
【裁判全文】
最高法院民事判決            九十五年度台上字第二五五八號
上  訴  人  合盈機械有限公司
法定代理人  甲○○
訴訟代理人  黃淑琳律師
            江肇欽律師
被 上訴 人  荃貿線材科技有限公司
法定代理人  乙○○
訴訟代理人  陳鄭權律師
上列當事人間解除契約等事件，上訴人對於中華民國九十四年十
一月二十九日台灣高等法院第二審判決（九十四年度上字第三九
０號），提起上訴，本院判決如下：
    主  文
原判決廢棄，發回台灣高等法院。
    理  由
本件被上訴人主張：伊於民國九十一年十一月十三日向上訴人訂
購高溫退火爐、冷卻槽、倒立式收線機及自動放線盤等機械（下
稱系爭機械），約定貨款為新台幣（下同）三百三十萬元，保固
期間為一年，伊已依約給付一百六十五萬元，其餘款項則簽發如
第一審判決附表（下稱附表）所示之支票支付（因被上訴人聲請
假處分而未兌現）。詎系爭機械安裝完成開始試用後，發現金屬
線材經系爭機械退火後，產生大角度彎折及抗拉強度不一致，無
法達成品質一致之瑕疵（下稱系爭瑕疵），系爭機械顯不具應有
之通常效用。伊發現系爭瑕疵後即通知上訴人，上訴人雖於九十
二年七月二十一日派其員工林央湛協助試車，但仍無法解決系爭
瑕疵。伊再於同年八月十五日及同年九月八日通知上訴人補正系
爭瑕疵，上訴人仍置之不理，伊乃於同年九月十九日以存證信函
通知解除系爭買賣契約，經上訴人於同年月二十二日收受等情。
爰依民法第二百二十七條第一項、第二百五十四條、第三百五十
四條第一項前段、第三百五十六條第三項、第三百五十九條前段
及第二百五十九條第二款規定，求為命上訴人返還一百六十五萬
元及加給法定遲延利息，暨返還如附表所示支票之判決。對上訴
人之反訴則以：系爭買賣契約業經解除，上訴人不得再依系爭買
賣契約請求伊給付價金餘款一百六十五萬元。至上訴人請求之裝
箱費用、線性培林、釘子費用，與系爭買賣無關，再依驗收報告
附記所示，熱水槽及電熱管係上訴人配管時毀損，此部分費用應
由上訴人負擔。是系爭機械無需另增加材料等語，資為抗辯。
上訴人則以：系爭機械主要功能為溫度控制，其通常效用及伊擔
保之範圍，僅在於確保系爭機械保持在被上訴人所設定之溫度內
，不能發生不均溫現象，經處理後之線材強度並不包括在內。系
爭機械無法達到均溫效果所導致之產品瑕疵，始可歸責於伊。伊
於九十二年三月五日會同至大陸鶴山廠完成試車及驗收，均符合
被上訴人及系爭買賣契約之要求。系爭機械既已完成驗收，被上
訴人復無法舉證證明系爭機械有何瑕疵，其解除系爭買賣契約，
自不合法。又系爭機械交付被上訴人驗收使用二年餘，系爭機械
並非完全不堪使用，被上訴人主張解除系爭買賣契約，顯失公平
。從而被上訴人自應給付系爭買賣價金餘款一百六十五萬元，及
伊另就系爭機械周邊設備為部分變更，暨另交付所需物品線性培
林三千一百五十元、裝箱費用一萬五千七百六十六元、釘子部分
八百四十元、電熱線、電熱管及電硬鉻一萬二千一百八十元，合
計一百六十八萬一千九百三十六元。縱認被上訴人解除系爭買賣
契約合法，依民法第二百五十九條規定，兩造各負返還系爭買賣
價金及系爭機械之義務，伊在被上訴人未返還系爭機械前，得拒
絕返還系爭買賣價金等語，資為抗辯。並提起反訴，求為命被上
訴人給付一百六十八萬一千九百三十六元及加給法定遲延利息之
判決。
原審維持第一審所為上訴人敗訴之判決，駁回其上訴，無非以：
兩造簽訂系爭買賣契約，約定貨款為三百三十萬元，保固期間為
一年，被上訴人已給付買賣價金一百六十五萬元，如附表所示支
票則因被上訴人聲請假處分而未兌現。被上訴人發現系爭瑕疵後
，即於九十二年六、七月間通知上訴人，上訴人迄未查知造成系
爭瑕疵之原因，且被上訴人又於同年八月十五日及同年九月八日
通知上訴人限期補正未果，被上訴人復於同年月十九日以存證信
函通知解除系爭買賣契約，上訴人於同年月二十二日收受之事實
，為兩造所不爭，復有買賣合約書、支票、台灣桃園地方法院九
十二年度全字第四四五九號民事裁定及存證信函、掛號郵件收件
回執附卷可證，堪信為真實。依上訴人於其發行廣告之伸線機及
整廠設備專業製造產品目錄第一五頁之記載，足見系爭機械應具
備使被處理之線材達到表面色澤光輝且品質均一之通常效用，始
謂符合系爭買賣契約約定之品質。系爭機械安裝後，兩造曾於九
十二年三月五日進行試車驗收，並簽立驗收報告，該驗收報告固
記載：「現場測試線材04.6---01.6ｍｍ 八條放線退火，收線正
常符合合約要求」等語，惟依上訴人法定代理人甲○○所陳及參
諸該驗收報告所列八點更換或修改部分，均係有關系爭機械之零
件部位，可見被上訴人主張兩造於上開期日並未就系爭機械處理
之線材是否達到表面色澤光輝且品質均一之通常效用進行試車及
驗收，應屬可採。至證人呂慶豐所證述內容，與甲○○所稱不盡
相符，核係事後附和之詞，尚難據為有利於上訴人之認定。另依
證人林央湛證述內容，佐以林央湛返台後，上訴人為查知系爭瑕
疵之原因，曾於九十二年七月三十一日至訴外人華友科技有限公
司（下稱華友公司）測試，並於同年八月五日以傳真回覆被上訴
人承認系爭瑕疵存在，以及大陸鶴山廠委請訴外人甘必生、中國
進出口商品檢驗廣東公司（下稱廣東公司）及中國廣東江門出入
境檢驗檢疫局（下稱檢疫局）檢驗結果，亦認為部分爐管退火後
之線材呈不規則彎曲、表面粗糙有黑斑跡象、軟硬不均、線材整
體呈不穩定現象、收捲時產生不規則彎折等，上述品質差異應為
機器原因所致。則被上訴人主張系爭機械具有系爭瑕疵，當可認
定。又系爭機械是否具備通常效用，非經專業機構鑑定，無法依
通常之試車程序檢驗得知，自屬不能即知之瑕疵，應認被上訴人
於日後發現後即刻通知上訴人為已足。是尚難徒憑該驗收報告之
記載即逕認系爭機械於交付時已具備通常效用及被上訴人業已受
領其物。況上訴人於九十二年八月二十七日寄予被上訴人之存證
信函，亦表示其於九十二年七月間為配合被上訴人就高溫退火爐
、冷卻槽等設備裝設大陸鶴山廠進行試車，將其公司所有之測溫
記錄器乙台置於被上訴人指定裝設之大陸鶴山廠內等語，足證上
訴人亦承認系爭機械在九十二年三月五日試車驗收時仍有不完足
之處，故上訴人另於同年七月間再次進行試車。是上訴人辯稱系
爭機械業經兩造於九十二年三月五日驗收並符合系爭買賣契約要
求云云，並不可採。又證人陳佳萬自承祇看過系爭機械設計圖，
並未看過系爭機械及其產品，亦未實際操作系爭機械等語，尚難
徒憑其證言遽認系爭瑕疵非因系爭機械本身所致。此外，上訴人
亦未能舉證證明系爭瑕疵非因系爭機械本身所致，是上訴人辯稱
系爭瑕疵不可歸責於伊，亦不可採。則被上訴人於二次催告上訴
人補正未果後，依民法第三百五十九條前段規定解除系爭買賣契
約，對上訴人並無顯失公平之情形。被上訴人解除系爭買賣契約
，並未逾民法第三百六十五條第一項規定之六個月期間，是系爭
買賣契約業於九十二年九月二十二日解除。則被上訴人請求上訴
人返還其已給付之價金一百六十五萬元本息及如附表所示支票，
自屬有據。另依系爭買賣契約書第七條第三項約定，系爭機械之
所有權仍屬上訴人所有，倘因可歸責於被上訴人之事由，應由上
訴人取回系爭機械，舉重以明輕，系爭買賣契約已因可歸責於上
訴人之事由合法解除，上訴人即應返還所受領之價金，而被上訴
人之義務至多僅為保管系爭機械以待上訴人隨時取回，茲被上訴
人已通知上訴人前來拆卸取回，為上訴人所拒絕，則上訴人依民
法第二百六十四條規定主張同時履行抗辯，拒絕返還被上訴人上
開價金及支票，洵屬無據。系爭買賣契約既經解除，上訴人即不
得再依系爭買賣契約請求被上訴人給付系爭買賣價金餘款一百六
十五萬元本息。至上訴人主張被上訴人應另給系爭機械新增貨品
暨裝箱費用共計三萬一千九百三十六元乙節，固據提出其自行製
作之應收帳款明細表、統一發票及維修服務單為證，但為被上訴
人所否認，而上訴人亦不能證明上開單據與系爭機械有何關聯及
各該費用應由被上訴人負擔，是上訴人此部分之請求，即屬無據
等詞，為其判斷之基礎。
查系爭機械之驗收報告上記載「現場測試線材 04.6---01.6ｍｍ
八條放線退火，收線正常符合合約要求」，為原審所認定之事實
，且該驗收報告為真正，未見被上訴人加以爭執。再者，上訴人
之法定代理人甲○○及證人呂慶豐均稱驗收當日有實際進行線材
試燒，試燒結果沒有問題等語（見一審卷一三０、一三一頁，二
審卷六四、六五頁），互核相符，然原審竟認其等所稱不盡相符
，復認兩造於九十二年三月五日並未就系爭機械處理之線材是否
達到表面色澤光輝且品質均一之通常效用進行試車及驗收云云，
有認定事實與卷證資料不符之違誤。其次，證人林央湛於第一審
所證八條爐管有四條溫度不均勻，另外四條可以用，乃被上訴人
所告知，並非證人林央湛所見之事實（見一審卷八三頁），且上
訴人於九十二年八月五日傳真予被上訴人之傳真函（見一審卷一
八頁），主要在說明華友公司線材會有彎曲應係與線材為鐵鎳合
金有關，與退火爐內溫度無涉，而作實驗的退火爐乃華友公司所
有，既非上訴人所生產製造，更非系爭機械，則原審徒憑證人林
央湛上開證詞及前述傳真函，即遽予認定系爭機械未具一般通常
效用，自屬率斷。又證人林央湛尚稱據其測量結果，爐管內之溫
度與退火爐之溫度計所顯示者相同，並無任何瑕疵存在等語（見
一審卷八四頁），乃有利於上訴人之證據，未見原審於判決理由
項下記載其取捨之意見，有判決不備理由之違法。另甘必生所屬
之一晟機械有限公司（下稱一晟公司）係在九十二年九月二十六
日才核准設立登記，有一晟公司登記資料可稽（見一審卷一０二
頁），但該公司卻於同年八月十五日即出具上揭檢驗報告，與常
情有違，再將廣東公司與一晟公司之檢驗報告相互比較，有關退
火管第九號第九管之檢驗結果，廣東公司就漂移幅度結果為1.5%
認定線材外觀光潔、變曲弧度一致性較好、抗拉強度一致性較好
，而一晟公司就漂移幅度結果為39.3% 認定為不堪使用，該檢驗
結果並不相符（見一審卷五０、五一頁）。是各該檢驗結果是否
足採，非無研求之餘地。乃原審未察，逕採為不利於上訴人之認
定，亦有可議。上訴論旨，指摘原判決不當，求予廢棄，非無理
由。
據上論結，本件上訴為有理由。依民事訴訟法第四百七十七條第
一項、第四百七十八條第二項，判決如主文。
中    華    民    國  九十五  年  十一    月   十六   日
                      最高法院民事第七庭
                          審判長法官  劉  延  村
                                法官  劉  福  來
                                法官  黃  秀  得
                                法官  吳  謀  焰
                                法官  李  寶  堂
      本件正本證明與原本無異
                                      書  記  官
中    華    民    國  九十五  年  十一    月  二十七  日
                                                    Ｒ


司法院資訊處製作；財團法人民間司法改革基金會備份。
